【裁判字號】    90,上更(一),50
【裁判日期】    900425
【裁判案由】    偽證
【裁判全文】
臺灣高等法院臺南分院刑事判決        九十年度上更(一)字第五號        Ｃ
      上  訴  人  臺灣臺南地方法院檢察署檢察官
      被      告  乙      ○
      選任辯護人  楊  丕  銘
右上訴人因被告偽證案件，不服臺灣臺南地方法院八十七年度訴字第六八七號中華民
國八十七年六月二十二日第一審判決（起訴案號：臺灣臺南地方法院檢察署八十七年
度偵字第四七九四號），提起上訴，經判決後，由最高法院第一次發回更審，本院判
決如左：
      主      文
上訴駁回。
      理      由
一、公訴意旨略以：乙○於民國（下同）七十九年三月富鴻證券股份有限公司（下稱
    富鴻公司）董事長丙○○出國期間，任該富鴻公司常務董事並代理公司董事長職
    務。同年三月二十日下午二十一時許乙○在富鴻公司七樓會議室，以主席身分召
    開該公司第一屆第一次董事臨時會議，會議中通過董事建議「董事長車馬費新台
    幣（下同）二十萬元、自七十九年元月份起補發。」之決議在案。八十五年間丙
    ○○遭該公司股東甲○○向台灣台南地方法院檢察署告發背信領取富鴻公司車馬
    費每月二十萬元，偵查中（同年十一月十一日）檢察官傳喚乙○到庭作證時，丙
    ○○當庭陳稱「七十九年三月間由公司董事會決議其領取車馬費（每月二十萬元
    ）」等情，就此與案情有重要關係之事項，乙○竟供後具結證稱：「（檢察官問
    ：七十九年三月你代理董事長時，有無開會通過付丙○○每月二十萬元車馬費？
    ）無，此時我有代理董事長，但沒通過此事，是他自己作主調高車馬費。他是領
    一萬元車馬費之外，他又偷領二十萬車馬費，這是事後我們拿到帳冊才發現此事
    。」、「我代理期間他都沒來上班，他人到加拿大去，但他還是每月領二十萬車
    馬費，後來是他看公司虧損才自動降為領十萬元車馬費。」等語，核與事實顯不
    相符；繼檢察官依乙○此部份證言將楊憲動以背信罪提起公訴（台灣台南地方法
    院檢察署八十五年度偵字第四四○二號背信等案件），案經丙○○向台灣台南地
    方法院檢察署告發偵查起訴，因認被告涉有刑法第一百六十八條之罪嫌云云。
二、訊據被告乙○矢口否認有右揭偽證犯行，辯稱：伊在偵查中所稱董事會沒通過此
    事，係指七十九年三月之臨時董事會僅通過董事長之車馬費自七十九年一月起提
    高為二十萬元。惟丙○○自七十八年十一月起部分即自行擅領二十萬元之車馬費
    部分則未經追認。且七十九年三月之董事會距伊於八十五年十一月在檢察署作證
    時，已達六年之久，故對當時詳情難免有疏誤之處，伊並無偽證之故意。況董事
    長報酬依法應經股東會決議，本件丙○○提高董事長車馬費一事僅由董事會為部
    分追認，均未經股東會同意，其所涉背信及侵占罪刑責，自不因董事會有無追認
    而獲免，則伊於偵查中所為證言，即非屬「於案情有重要關係之事項」，而不該
    當偽證罪之構成要件等語。
三、查本件公訴人認被告乙○涉有刑法第一百六十八條之偽證罪嫌，無非係以上揭事
    實，業據告訴人丙○○之指述，且有富鴻證券股份有限公司（下簡稱富鴻公司）
    董事會會議記錄、偵查筆錄節本、檢察官起訴書、證人結文等影本附卷可稽，為
    其論據。
四、惟查：
（一）按偽證罪之構成，以於執行審判職務之公署或於檢察官偵查時對於案情有重要
      關係之事項，供前或供後具結，而為虛偽之陳述為要件，所謂虛偽之陳述，係
      指於案情有主要關係之事項而為與案件之真正事實相悖之陳述，而足以陷偵查
      或審判於錯誤之危險者而言，最高法院六十九年度台上字第二四二七號著有判
      例可資參照。則若證人所陳述者非屬於案情有重要關係之事項，縱有虛偽不實
      ，即與上揭偽證罪之構成要件顯不該當。
（二）又按董事之報酬，未經章程訂明者，應由股東會議定之，公司法第一百九十六
      條定有明文，依法公司董事（含董事長）之任何名目報酬，如未經訂明於公司
      章程者，即屬股東會之權限。查由被告代理董事長時，富鴻公司於七十九年三
      月二十日召開臨時董事會會議記錄所載「本公司因章程無董監事酬勞金之規定
      ，故提議提高七十九年度董監事車馬費彌補七十八年度酬勞金。董事長為二十
      萬元．．．自七十九年元月份起補發。：：：。照案通過」，足認所謂之董監
      事車馬費即為董監事變相酬勞之代稱。
（三）又富鴻公司之公司章程，並未就董事酬勞有所明訂，依法該公司董事（含董事
      長）車馬費之數額，本應由股東會議決始可成立，已如上述。詎本件告訴人丙
      ○○自七十八年十一月起至八十三年十二月止，未經股東會議決，即自行每月
      擅領公司二十萬元或十萬元不等之車馬費，業經告訴人丙○○自承在卷，雖於
      七十九年三月由被告主持臨時董事會追認其中自七十九年元月份起之部分，提
      高董事長暨董監事車馬費部分，（並未包含告訴人於七十八年十一月及十二月
      所擅領各二十萬元之車馬費部分）等情，上開董事會不合法之決議，仍不得解
      免告訴人背信所造成富鴻公司財產上損害之罪責。嗣告訴人丙○○經檢察官以
      涉有背信罪嫌提起公訴（八十五年度偵字第四四○二號），就告訴人丙○○自
      七十八年十一月起，至七十九年三月間止，擅自每月向富鴻公司領取二十萬元
      之車馬費部分之犯罪事實，由原審八十六年度易字第二三五一號據此判處有罪
      ，雖經告訴人上訴，經本院以八十七年度上易字第二一六七號駁回上訴確定在
      案，其餘（自七十九年四月間起被訴部分）則判無罪，雖經檢察官上訴，亦經
      本院駁回確定在案，有上開各該判決在卷可稽，由判決之理由可知，告訴人丙
      ○○之被判背信罪，並非由於本件被告之偽證所造成，（即自七十九年四月間
      起被訴部分，告訴人獲判無罪，反而被告有為告訴人掩飾罪行或共犯獲得均霑
      利益之嫌）亦有上開判決可據；則被告乙○於八十五年十一月十一日在偵查中
      所為上開之陳述是否屬實，均未影響及於告訴人丙○○所涉之背信罪嫌，是被
      告乙○於偵查中所為之陳述，毋論被告陳述有無召開董事會追認決議，均非屬
      於案情有重要關係之事項，揆諸前揭法文及判例意旨，縱該陳述有虛偽不實情
      事，亦與刑法偽證罪之構成要件不該當。
（四）又偽證罪之成立，以虛偽陳述之證人已於供前或供後具結為其成立要件之一，
      刑法第一百六十八條規定極明，所謂具結，係指依法有具結義務之人，履行其
      具結義務而言。若在法律上不得令其具結之人，而誤命其具結，即不發生具結
      之效力。富鴻公司之公司章程並未就董事酬勞有所明文，則其車馬費（酬勞之
      代稱）之數額，依公司法第一百九十六條之規定，應由股東會議議決始可。而
      被告於七十九年三月間代理該公司董事長職務時，所召開第一屆第一次董事臨
      時會，擅自通過董事建議「董事長車馬費二十萬元，自七十九年元月份起補發
      」之決議，與公司法之上開規定不符，足以生損害富鴻公司，被告與丙○○自
      有共犯背信罪之嫌疑，則被告於丙○○背信案件，就前開董事臨時會有無決議
      「董事長車馬費二十萬元」之事項作證時，依刑事訴訟法第一百八十六條第三
      款之規定「與本案有共犯之關係或嫌疑者」即不得令其具結，而檢察官於偵查
      中，雖於供後曾令其具結，仍不發生具結之效力，是其縱有虛偽陳述，亦與偽
      證罪之成立要件不符。
五、此外，復查無其他積極證據足以證明被告有上開偽證之罪行，則被告之犯罪尚屬
    不能證明，原審為被告無罪之判決，並無不合，上訴意旨指摘原判決不當，為無
    理由，應予駁回。
據上論結，應依刑事訴訟法第三百六十八條，判決如主文。
本案經檢察官劉榮堂到庭執行職務。
中    華    民    國      九十      年      四      月      二十五      日
                                  臺灣高等法院臺南分院刑事第三庭
                                      審判長法官  黃    崑    宗
                                            法官  楊    省    三
                                            法官  莊    俊    華
右正本證明與原本無異。
如不服本判決，應於判決送達後十日內向本院提出上訴狀，其未敘述理由者並應於提
出上訴狀後十日內向本院補提理由書（應附繕本)。
                                      法院書記官  易    慧    玲
中    華    民    國      九十      年      四      月      二十七      日


司法院資訊處製作；財團法人民間司法改革基金會備份。
